【裁判字號】    98,上訴,874
【裁判日期】    981124
【裁判案由】    違反槍砲彈藥刀械管制條例
【裁判全文】
臺灣高等法院臺南分院刑事判決         98年度上訴字第874號
上  訴  人
即  被  告  甲○○
                      25號
選任辯護人  蔡碧仲  律師
            張宗存  律師
            陳振榮  律師
上列上訴人因違反槍砲彈藥刀械管制條例案件，不服臺灣嘉義地
方法院98年度訴字第491號中華民國98年7月15日第一審判決（起
訴案號：臺灣嘉義地方法院檢察署98年度偵字第3839號），提起
上訴，本院判決如下：
    主  文
原判決撤銷。
甲○○未經許可，持有可發射子彈具有殺傷力之改造手槍，處有
期徒刑貳年，併科罰金新臺幣伍萬元，罰金如易服勞役，以新臺
幣壹仟元折算壹日。緩刑伍年，緩刑期間付保護管束，並應於本
判決確定之翌日起壹年內，向公庫支付新台幣肆拾萬元，另依執
行檢察官之命令，向指定之政府機關、政府機構、行政法人、社
區或其他符合公益目的之機構或團體，提供貳佰肆拾小時之義務
勞務。
扣案改造手槍壹枝（含彈匣壹個，槍枝管制編號：000000
0000號）沒收。
    事  實
一、甲○○明知可發射子彈具有殺傷力之改造手槍為槍砲彈藥刀
    械管制條例所定之管制物品，非經主管機關許可，不得持有
    之，其於民國96年 8月間某日，在位於嘉義市○○路之空軍
    市場眷村工地某處執行拆屋工作時，拾獲不詳姓名年籍者所
    持有而暫時脫離其占有之由仿SIG  SAUER廠P226型半自動手
    槍製造之槍枝換裝土造金屬槍管及滑套而成，擊發功能正常
    ，可供擊發適用子彈使用，具有殺傷力之改造手槍 1枝（含
    彈匣 1個，槍枝管制編號為0000000000號，下稱改造手槍）
    ，以及不具殺傷力之子彈 2顆，竟意圖為自己不法所有，基
    於侵占離本人持有物以及非法持有可發射子彈具有殺傷力之
    改造手槍之犯意，將上開離該本人所持有之改造手槍 1枝、
    子彈 2顆侵占入己，而非法持有具殺傷力之改造手槍，並將
    之放置於其所經營址設於嘉義縣中埔鄉○○村○○路○段147
    附25號之永興資源回收場內。嗣於98年5月5日11時30分許，
    嘉義縣警察局刑事警察大隊員警至甲○○所經營之上揭資源
    回收場執行查察贓物作業，經甲○○同意執行搜索，於資源
    回收場辦公室抽屜內扣得上開具殺傷力之改造手槍 1枝、不
    具殺傷力之子彈2顆，因而查悉上情。
二、案經嘉義縣警察局移送臺灣嘉義地方法院檢察署檢察官偵查
    起訴。
    理  由
壹、關於證據能力方面
一、按被告以外之人於審判外之陳述，雖不符刑事訴訟法第 159
    條之1至第159條之4 之規定，而經當事人於審判程序同意作
    為證據，法院審酌該言詞陳述或書面陳述作成時之情況，認
    為適當者，亦得為證據。當事人、代理人或辯護人於法院調
    查證據時，知有第159條第1項不得為證據之情形，而未於言
    詞辯論終結前聲明異議者，視為有前項之同意，刑事訴訟法
    第159條之5定有明文。
二、查本件被告犯罪事實之證據方法，經本院準備程序提示予檢
    察官、被告及辯護人，均表示對於證據能力無意見，同意列
    為證據（本院卷第55頁）。又查，嘉義縣警察局槍枝初步檢
    視報告表、內政部警政署刑事警察局鑑驗書等各項供述證據
    ，並經本院於審理時逐一提示予被告、辯護人及公訴人表示
    意見，而無礙於渠等之彈劾詰問權，本院審酌該等供述證據
    之取得過程並無瑕疵，與本案待證事實間復具有相當之關聯
    性，以之為本案證據並無不當，應認具有證據能力，自得採
    為本件認定犯罪事實之基礎，合先敘明。
貳、認定犯罪事實所憑之證據及理由
一、訊據被告對於上揭犯罪事實，於警詢、偵查、原審及本院審
    理中均坦承不諱（見警卷第1至3頁，偵卷第8至9頁，原審字
    卷第8至9、20、61、64至65頁，本院卷第53、65、67頁），
    並有嘉義縣警察局刑警大隊搜索扣押筆錄、扣押物品目錄表
    、扣押物品收據（見警卷第 4至7頁），以及上開改造手槍1
    枝、不具殺傷力之子彈 2顆等物扣案可憑。又扣案改造手槍
    經警方檢視結果，槍枝結構完整、槍管暢通、具擊發機構並
    可發揮功能，認係管制槍枝之可能性較大，有嘉義縣警察局
    槍枝初步檢視報告表附卷可參（見警卷第10至14頁）。另經
    警方將扣案之改造手槍1枝、子彈2顆送鑑定結果，認送鑑手
    槍1枝（槍枝管制編號0000000000）係改造手槍，由仿SIG S
    AUER廠P226型半自動手槍製造之槍枝換裝土造金屬槍管及滑
    套而成，擊發功能正常，可供擊發適用子彈使用，具殺傷力
    ；送鑑子彈2顆，其中1顆係口徑 9mm制式子彈，經試射雖可
    擊發，惟發射動能不足，認不具殺傷力；另 1顆係非制式子
    彈，由金屬彈殼組合直徑 8.8mm金屬彈頭而成，經試射無法
    擊發，認不具殺傷力，復有內政部警政署刑事警察局98年 5
    月19日刑鑑字第0980065111號鑑驗書（含鑑定之槍、彈照片
    8張）在卷可憑（見偵卷第15至16頁）。
二、綜參上開補強證據已足資證明被告於審理中所為之任意性自
    白，應具有相當程度之真實性，而確信被告前述自白之犯罪
    事實確屬真實。是本件事證明確，被告之上揭犯行，堪以認
    定，應依法論科。
參、論罪科刑之理由
一、核被告所為，係犯槍砲彈藥刀械管制條例第8條第4項之非法
    持有可發射子彈具有殺傷力之改造手槍罪，及刑法第 337條
    之侵占離本人持有物罪。另被告同時拾獲之扣案具殺傷力之
    改造手槍1枝、不具殺傷力之子彈2顆，雖無法證明係屬同一
    人所有，但衡情上開槍彈既遺失在同地同時，當屬同一人所
    有，且本於罪疑惟輕之原則，亦應為同屬一人之有利於被告
    之認定，併予敘明。
二、被告係以一行為觸犯上開二罪，為想像競合犯，應依刑法第
    55條前段之規定，從一重之非法持有可發射子彈具有殺傷力
    之改造手槍罪。
三、起訴書論罪法條欄雖未敘及被告涉犯刑法第 337條之侵占離
    本人持有物罪，惟犯罪事實欄已敘及被告拾獲具殺傷力之改
    造手槍一枝後，即將之置放於上開資源回收場內，且被告侵
    占扣案具殺傷力之改造手槍1枝、不具殺傷力之子彈2顆部分
    ，與其非法持有可發射子彈具有殺傷力之改造手槍部分，有
    想像競合犯之裁判上一罪關係，本院自得併予審理，並已當
    庭告知被告可能涉犯侵占離本人持有物罪，而無礙於其防禦
    權，附此敘明。
四、又按刑法第59條規定犯罪之情狀可憫恕者，得酌量減輕其刑
    ，其所謂「犯罪之情狀」，與同法第57條規定科刑時應審酌
    之一切情狀，並非有截然不同之領域，於裁判上酌減其刑時
    ，應就犯罪一切情狀（包括第57條所列舉之10款事項），予
    以全盤考量，審酌其犯罪有無可憫恕之事由（即有無特殊之
    原因與環境，在客觀上足以引起一般同情，以及宣告法定低
    度刑，是否猶嫌過重等），以為判斷。第以販賣第一級毒品
    罪之法定刑為「死刑或無期徒刑；處無期徒刑者，得併科新
    台幣一千萬元以下罰金」，然同為販賣第一級毒品之人，其
    原因動機不一，犯罪情節未必盡同，或有大盤毒梟者，亦有
    中、小盤之分，甚或僅止於吸毒者友儕間為求互通有無之有
    償轉讓者亦有之，其販賣行為所造成危害社會之程度自屬有
    異，法律科處此類犯罪，所設之法定最低本刑卻同為「無期
    徒刑，得併科新台幣一千萬元以下罰金」，不可謂不重。於
    此情形，倘依其情狀處以有期徒刑，即足以懲儆，並可達防
    衛社會之目的者，自非不可依客觀之犯行與主觀之惡性二者
    加以考量其情狀，是否有可憫恕之處，適用刑法第59條之規
    定酌量減輕其刑，期使個案裁判之量刑，能斟酌至當，符合
    比例原則。再按刑事審判旨在實現刑罰權之分配的正義，故
    法院對有罪被告之科刑，應符合罪刑相當之原則，使輕重得
    宜，罰當其罪，以契合社會之法律感情，此所以刑法第57條
    明定科刑時應審酌一切情狀，尤應注意該條所列10款事項以
    為科刑輕重之標準，並於同法第59條賦予法院（法官）以裁
    量權，如認「犯罪之情狀可憫恕者，得酌量減輕其刑」，俾
    使法院就個案之量刑，能斟酌至當（最高法院96年度台上字
    第1043號及86年度台上字第5313號判決意旨分別參照）。查
    被告持有前揭具殺傷力之改造手槍，無視國家之禁令，其行
    為固確不是，應接受刑事處罰，然本院審酌被告因經營資源
    回收場，因至位於嘉義市○○路之空軍市場眷村工地某處執
    行拆屋拾荒時，拾獲上開槍枝及子彈，並非刻意購得，衡之
    從事資源回收工作者，因長期職業習慣，即認為任何棄物均
    有其利用價值，是對於所拾得之物品均予以保存，足見其持
    有之出發點，乃是偶然拾得，基於職業留存拾得物之習慣使
    然，並無不良意圖，準此可見被告之所以觸犯本罪，應有其
    特殊之原因及環境背景，並非出於其明知扣案改造手槍係屬
    政府嚴予查禁之違禁物，仍任意為之。又參以，被告自持有
    該槍枝後即放置於其所經營址設於嘉義縣中埔鄉○○村○○
    路○段147附25號之永興資源回收場內未曾拿出使用，且其持
    有時間僅 1年餘，並非相當長久，亦未有證據足認被告持有
    本件改造手槍後，四處遊蕩或從事犯罪行為，尚難認被告本
    件之持有行為對社會治安造成重大影響，其潛在危險性亦不
    大，並益徵其尚未具有主觀上之惡性。再斟酌，扣案之改造
    手槍經送請鑑定，雖擊發功能正常，可供擊發適用子彈使用
    ，具殺傷力，但送鑑子彈 2顆，其中1顆係口徑9mm制式子彈
    ，經試射雖可擊發，惟發射動能不足，認不具殺傷力；另 1
    顆係非制式子彈，由金屬彈殼組合直徑 8.8mm金屬彈頭而成
    ，經試射無法擊發，認不具殺傷力，則僅徒憑上開槍枝所具
    有之危險尚小，是依其客觀之犯罪情狀，所造成社會治安之
    危害亦尚屬輕微，並不是非以重刑處罰，難達防衛社會之目
    的。然其所觸犯槍砲彈藥刀械管制條例第8條第4項之罪，其
    法定刑為三年以上十年以下有期徒刑，併科新臺幣七百萬元
    以下罰金，而以前述被告觸犯本罪之原因背景、具體犯罪情
    節及其主觀惡性等情狀，如予以宣告法定最低刑期三年，在
    客觀上足以引起一般人之同情，顯有情輕法重之情，而有可
    憫恕之處。再者，並考量同為持有具殺傷力手槍而犯本罪之
    人所造成社會治安之危害程度不同，依被告之上述犯本罪之
    客觀情節，其惡性不大且危害社會程度亦屬輕微，亦非以宣
    告最低刑度不足懲儆，是本院依被告之上開持有情節及對社
    會造成之潛在危害程度，認宣告被告法定最低度刑尚嫌過重
    ，應適用刑法第59條予以酌減其刑，方符合罪刑相當及比例
    原則，使其輕重得宜，罰當其罪。從而，本院參酌以上各情
    ，以被告觸犯本罪之原因背景等具體情狀，及被告未具主觀
    惡性、行為對社會造成之潛在危險性亦不大，如科以本罪之
    最低刑度，顯屬情輕法重，在客觀上足以引起社會一般人之
    同情，且為期符合罪刑相當及刑罰公平比例原則，認縱使對
    被告宣告本罪之法定最低度刑猶嫌過重，爰依刑法第59條之
    規定，予以酌減其刑。
肆、撤銷改判之理由
一、原審依上開事證，予以論罪科刑，固非無據，然查：
  (一)按有罪之判決書應記載事實，刑事訴訟法第300條第2項定有
    明文，所謂事實不僅指犯罪之行為而言，即犯罪之時、日、
    處所、動機、目的、手段、結果與論罪科刑有關之事項，亦
    應依法認定予以明確之記載（最高法院46年台上字第1296號
    判例參照）。即謂有罪判決書之事實一欄為適用法令之根據
    ，應將凡適用法令有關之事實或法院依職權上所認定之犯罪
    事實詳為記載，始足為適用法令是否正當之準據（最高法院
    47年台上字第1215、1250號判例分參照）。原判決未於事實
    欄就上開槍枝及子彈係屬同一第三人所持有而暫時脫離其占
    有等情，詳為記載，自欠完備。
  (二)又本件被告犯罪情狀，依前所述，在客觀上足以引起一般同
    情，而有即予宣告法定最低刑期猶嫌過重之情形，原審未依
    刑法第59條之規定酌減其刑，容有未洽。
二、依上所述，被告上訴意旨請求依刑法第59條之規定酌減其刑
    ，尚非無理由，且原判決並有前揭可議之處，即屬無可維持
    ，自應由本院將原判決予以撤銷改判，以期適法。
  (一)爰審酌被告為國中肄業之智識程度，與太太、已成年之子女
    共同生活，目前經營資源回收場，需扶養年邁且罹有躁鬱症
    等疾病、居住於護理之家之母親，有收受贓物前案紀錄之素
    行，96年 8月間拾獲扣案改造手槍1枝、不具殺傷力之子彈2
    顆後，即予以侵占入己，持有後一直將之放置於資源回收場
    內，並未經查獲攜之四處遊蕩或從事犯罪行為，顯見被告尚
    非兇殘之人，且對社會之潛在危害亦輕，又被告犯後自警詢
    、偵查、原審迄至本院審理中均坦承犯行，態度良好，及其
    犯罪之動機、目的等一切情狀，量處如主文第二項所示之刑
    ，並就併科罰金部分諭知易服勞役之折算標準，以示懲儆。
  (二)又查被告前於92年間曾因贓物罪，經臺灣嘉義地方法院判處
    拘役四十日，易科罰金執行完畢，有臺灣高等法院被告前案
    紀錄表可按，其在犯罪後坦承犯行不諱態度良好，尚知所悔
    悟，兼衡被告從事資源回收工作，家庭成員有妻子及年邁之
    母親待其照料，為家中經濟之唯一來源，且其年邁且罹有躁
    鬱症等疾病、居住於護理之家之母親，亦賴其扶養負擔，又
    被告犯後自警詢、偵查、原審迄至本院審理中均坦承犯行，
    態度良好，並於於本院審理時主動表示願以公益捐款新台幣
    （下同）二十萬元或三十萬元，來彌補其犯行，請依刑法第
    59條酌減其刑，並為緩刑宣告等語，而上訴審檢察官亦同意
    被告如符合刑法第59條規定，得斟酌從輕量刑，併請求公益
    捐款不得低十萬元等語（本院卷第54頁）。本院審酌上情因
    認被告經本次罪刑之宣告後，已知所警惕而無再犯之虞，而
    認對其宣告刑，以暫不執行為適當，爰依刑法第74條第 1項
    第 1款併諭知緩刑五年，然審酌被告被告應知該改造手槍係
    管制物品，而未能主動報繳，足見被告法紀觀念薄弱，應由
    觀護人以專業知識，輔導其品德，並助其改過自新，且本件
    並同時命其支付金額予公庫及義務勞務，為其促其支付下述
    金額及執行義務勞務，爰依刑法第93條第1項第2款，諭知緩
    刑期間，交付保護管束，以觀後效。
  (三)另本件被告犯罪，雖刑法第74條緩刑之規定，於98年 6月10
    日修正，並於98年9月1日施行，然該條僅第2項第5款原規定
    ：「向指定之公益團體、地方自治團體或社區提供四十小時
    以上二百四十小時以下之義務勞務。」，修正為：「向指定
    之政府機關、政府機構、行政法人、社區或其他符合公益目
    的之機構或團體，提供四十小時以上二百四十小時以下之義
    務勞務。」，其刑罰法律並未變更，且關於行為人是否符合
    緩刑要件，其判斷標準，非以行為時法律為依據，而係以裁
    判時法律為依據，蓋緩刑條件並非針對行為而設，而係針對
    宣告刑作為宣告緩刑條件，故以裁判時法律為準據。是本件
    關於被告緩刑之宣告要件，自應適用修正後之刑法第74條之
    規定，附此敘明。
  (四)本院再審酌上開所宣告之刑雖暫無執行之必要，惟為強化其
    法治概念，使其於緩刑期內能深知警惕，避免其緩刑宣告不
    致輕易遭到撤銷，且為兼顧社會公平正義及斟酌被告之個人
    經濟狀況，爰併依刑法第74條第 2項第4款及第5款之規定，
    命被告應於本判決確定之翌日起一年內，向公庫支付四十萬
    元，並於緩刑期內，依執行檢察官之命令，向指定之公益團
    體、地方自治團體或社區，分別提供如主文所示期間之義務
    勞務，以啟自新。至被告究應向何公益團體、地方自治團體
    或社區提供義務勞務，屬執行之問題，應由執行檢察官斟酌
    全案情節及各公益團體、地方自治團體或社區之需求，妥為
    指定。另被告如未於主文所示之期間內履行本判決所諭知之
    負擔，情節重大者，檢察官得依刑事訴訟法第 476條、現行
    刑法第75條之1 之規定，聲請撤銷對其等所為之緩刑宣告，
    均併予敘明。
  (五)扣案經鑑定具殺傷力之改造手槍 1枝，依槍砲彈藥刀械管制
    條例之規定，非經許可不得持有，係屬違禁物，應依刑法第
    38條第1項第1款之規定宣告沒收。另扣案不具殺傷力之子彈
    2 顆（經鑑定試射後，僅餘子彈1顆、彈殼1個），非屬違禁
    物，亦無證據足認係被告所有且供本件犯罪所用、犯罪預備
    之物，自不得予以沒收，附此敘明。
伍、適用之法律
一、刑事訴訟法第 369條第1項前段、第364條、第299條第1項前
    段。
二、槍砲彈藥刀械管制條例第8條第4項。
三、刑法第 11條前段、第337條、第55條前段、第59條、第42條
    第3項前段、第74條第1項第1款、第2項第4款、第5款、第93
    條第1項第2款、第38條第1項第1款。
本案經檢察官趙中岳到庭執行職務。
中    華    民    國    98    年    11    月    24    日
                  刑事第五庭    審判長法  官  楊明章
                                      法  官  顏基典
                                      法  官  蔡美美
以上正本證明與原本無異。
如不服本判決應於收受送達後10日內向本院提出上訴書狀，其未
敘述上訴理由者，並得於提起上訴後10日內向本院補提理由書（
均須按他造當事人之人數附繕本）「切勿逕送上級法院」。
                                      書記官  歐貞妙
中    華    民    國    98    年    11    月    25    日
附錄本判決論罪科刑法條
槍砲彈藥刀械管制條例第8條第4項
未經許可，持有、寄藏或意圖販賣而陳列第1項所列槍枝者，處3
年以上10年以下有期徒刑，併科新臺幣700萬元以下罰金。


司法院資訊處製作；財團法人民間司法改革基金會備份。
